最高法院民事判決　　　　　　　　　　　　　　　八十八年度台上字第二○七三號
　　上　 訴　 人　中國石油股份有限公司
　　法 定代理 人　陳朝威
　　訴 訟代理 人　歐榮宜律師
　　被 上　訴 人　松成貿易有限公司
　　兼法定代理人　甲○○
右當事人間請求損害賠償事件，上訴人對於中華民國八十七年八月二十六日台灣高等
法院第二審判決（八十五年度重上字第二九三號），提起上訴，本院判決如左：
    主  文
原判決廢棄，發回台灣高等法院。
    理  由
本件上訴人主張：被上訴人甲○○為被上訴人松成貿易有限公司（下稱松成公司）之
負責人，意圖不法所有，自民國七十七年二月起至七十九年五月底止，以日本世界化
學公司生產之YD-40LS型、YD-20LS型、YD-100PS型浮油回收機及破碎機等產品，向伊
公司高雄煉油總廠兜售，並勾結該廠人員石嘉興等人使用該產品之型錄做為訂定招標
之規範，然後再借用三橡有限公司之牌照，以同一廠牌之產品進行圍標，致其他廠商
無法持相同型錄參與競標，違反公平競爭原則，復與石嘉興等人以指定廠牌議價方式
，使伊公司採購其產品，被上訴人則以低價進口浮油回收機等，高價出售予伊公司，
被上訴人前後獲取暴利計新台幣（下同）一千八百三十五萬零二百八十四元，爰依民
法第一百八十四條第一項前段之規定，求為命被上訴人連帶如數賠償及加計法定遲延
利息之判決。
被上訴人則以：伊係依上訴人之招標規範參與投標，並無違法之行為，不負損害賠償
責任。伊出售浮油回收機予上訴人，除應依進口完稅價格外，尚有安裝、維修、管銷
及售後服務等成本及其利潤。上訴人以售價扣除進口完稅價格之差額以計算其損害額
，亦無可取。又松成公司售予其他公司之浮油回收機，其價格與上訴人向伊購買之價
格相當，並無低價進口高價出售情事，上訴人亦未能證明受有損害，自不得訴請賠償
，且民法第一百八十四條第一項所指之權利，不包括債權在內，上訴人依該條規定請
求賠償，亦屬無據等語，資為抗辯。
原審維持第一審所為上訴人敗訴判決，駁回其上訴，係以：上訴人主張之事實，固據
提出台灣高雄地方法院檢察署（下稱高雄地檢署）檢察官八十一年度偵字第一五六二
三號起訴書、台灣高雄地方法院（下稱高雄地院）八十二年度訴字第三三一六號、台
灣高等法院高雄分院（下稱高雄高分院）八十三年度上字第二八八八號刑事判決、投
標明細表、投標單、高雄煉油總廠內購器材審標及決標準則、七Ａ○二三七等採購案
件違失人員及情節報告等件為證。惟查民法第一百八十四條第一項前段係以權利被侵
害為要件，至於法益之侵害則屬另一侵權行為之類型。查上訴人指被上訴人勾結其公
司人員，以被上訴人公司之產品目錄為招標規範，並以圍標之方法，使伊與被上訴人
締結買賣契約，被上訴人再以不合理之價格出售貨品予伊等情，上訴人支付不相當之
對價，受有金錢損失，乃損害之「結果」，並非既存法律體系所明認之「權利」受到
侵害，上訴人謂被上訴人侵害其金錢債權云云，即有未合。且查上訴人向被上訴人松
成公司所購買浮油回收機價格，亦與該公司出售予訴外人中殼潤滑油股份有限公司及
該訴外人前身中國海灣油品股份有限公司之浮油回收機同一類型之售價相當。被上訴
人縱有與上訴人公司人員勾結或有圍標之不法情事，亦係以不正當之方法爭取訂約機
會，並非施以詐術使上訴人交付財物，自不得徒以進口完稅價格數倍之價錢出售機器
予上訴人，即謂其有詐欺之行為。上訴人指被上訴人另犯有詐欺罪，侵害其權利云云
，亦無可取。再者侵害債權，係指債權人之債權因受損害致不能實現債權內容。上訴
人與被上訴人訂立買賣契約，被上訴人已依約交付買賣標的物，上訴人因買賣契約取
得之債權顯已實現，亦難謂其債權受有侵害等詞，為其判斷之基礎。
按當事人於言詞辯論時依民事訴訟法第一百九十三條第一項規定固應就訴訟關係為事
實上及法律上之陳述，惟適用法律本係法院之職權，當事人所為法律上意見，並無拘
束法院之效力，法院仍應依當事人所主張之事實及訴訟標的調查審判。本件上訴人起
訴已主張：被上訴人與上訴人公司高雄煉油總廠人員石嘉興等人交涉使用日本世界化
學公司產品之型錄做為訂定招標之規範，然後再借用三橡有限公司之牌照，以同一廠
牌之產品進行圍標，致其他廠商無法持相同型錄參與競標，違反公平競爭原則，又交
涉以指定廠牌議價方式採購，均以低價進口超高價出售，圖得暴利合計一千八百三十
五萬零二百八十四元，且交貨時先送予使用，再偽造進口證明影本持向檢驗單位人員
欺矇過關，足生損害原告，伊因此致生損害一千八百三十五萬零二百八十四元等情（
第一審卷第五、六頁）。原審徒以上訴人所陳述之法律上意見，遽認其係依據民法第
一百八十四條第一項前段請求，所損害之權利為「金錢債權」，遽為上訴人不利判斷
，已屬可議。次查民法第一百八十四條第一項前段規定，固以權利之侵害為侵權行為
要件之一，惟同條項後段規定，故意以背於善良風俗之方法加損害於他人者，亦同。
則侵權行為係指違法以及不當加損害於他人之行為而言，至於侵害係何權利，要非所
問。而所謂違法以及不當，不僅限於侵害法律所明定之權利，即違反保護個人法益之
法規，或廣泛悖反規律社會生活之根本原理之公序良俗者亦同。本件上訴人已於起訴
狀表明本件訴訟標的為損害賠償，並於事實欄說明被上訴人如何以違法及不當之行為
加害伊，致伊受有一千八百三十五萬零二百八十四元之損害等情在卷。原審疏未就上
訴人主張之事實審認澄清，竟以前揭情詞為上訴人不利判決，亦欠允洽。上訴論旨，
執以指摘原判決不當，求予廢棄，非無理由。
據上論結，本件上訴為有理由。依民事訴訟法第四百七十七條第一項、第四百七十八
條第一項，判決如主文。
中      華      民      國    八十八    年      九      月      十      日
                              最高法院民事第七庭
                                  審判長法官  洪  根  樹
                                        法官  謝  正  勝
                                        法官  劉  福  來
                                        法官  吳  麗  女
                                        法官  許  朝  雄
      右正本證明與原本無異
                                              書  記  官
中      華      民      國    八十八    年      九      月    二十九    日
